最高法院民事裁定　　　　　　　　　　　　　　　　八十八年度台聲字第二七二號
　　聲　請　人　甲○○
右聲請人與相對人乙○○間請求返還借款事件，對於中華民國八十八年二月四日本院
裁定（八十八年度台上字第二三○號），聲請再審，本院裁定如左：
    主  文
聲請駁回。
聲請訴訟費用由聲請人負擔。
    理  由
本件聲請人對於本院八十八年度台上字第二三○號確定裁定（以下簡稱原確定裁定）
以有民事訴訟法第四百九十六條第一項第一款規定之情形，聲請再審，係以：(一)聲請
人不服前訴訟程序第二審判決提起上訴，僅提出民事上訴狀及追加上訴理由狀，並無
提出上訴理由狀，原確定裁定竟以顯不存在之上訴理由狀所載內容，難認對該判決之
如何違背法令，已有具體之指摘，認聲請人之上訴為不合法，原確定裁定以不存在之
證據資料，資為裁定之理由，顯與證據法則有違，且理由矛盾，適用法規顯有錯誤。
(二)聲請人所提出之上訴狀及追加上訴理由狀所載之上訴理由，原確定裁定對於何者屬
於前訴訟程序第二審判決已為論斷而聲請人泛言未論斷，何部分之上訴理由屬於未具
體表明合於不適用法規、適用法規不當或民事訴訟法第四百九十六條所列各款之情形
，原確定裁定並無具體之說明，已違反民事訴訟法第二百三十七條之規定，其適用法
規，顯有錯誤。(三)按合夥已否清算，聲請人得否依合夥主張對相對人有債權存在而互
相抵銷，為聲請人上訴有否理由，屬於實體上應審認之範圍，原確定裁定既認聲請人
之上訴為不合法，從程序上駁回聲請人之上訴，而又認聲請人主張依合夥互相抵銷為
無違背法令情形，顯已就上訴有無理由為實體上之裁判，原確定裁定理由顯有矛盾，
依民事訴訟法第四百六十九條第六款規定，即屬適用法規顯有錯誤。(四)依協議書第三
條、第四條規定，相對人如不出面清算應給付聲請人之酬謝金，聲請人得自行結算，
相對人應給付聲請人淨利新台幣（下同）二千五百八十六萬一千一百元，即無原確定
裁定所指合夥尚未清算之問題。另依協議書第五條約定，相對人自工程開工起每月應
給付聲請人三萬元，算至房屋出售之日止共二十六個月，金額為七十六萬元，前述二
項金額均已屆清償期，相對人均未給付，聲請人亦得主張抵銷。前訴訟程序第二審判
決認不准抵銷，顯與協議書之約定不符，且其認定與協議書之記載矛盾，即屬違背法
令，聲請人已於上訴狀及追加上訴理由狀中詳予主張，惟原確定裁定對判決理由矛盾
、違背法令之前訴訟程序第二審判決竟予以維持，而駁回聲請人之上訴，原確定裁定
適用法規顯有錯誤等語，為其論據。
惟查(一)聲請人不服前訴訟程序第二審判決所提出之上訴狀及追加上訴理由狀，均詳載
上訴理由，原確定裁定將該二份書狀概稱為上訴理由狀，核無認定證據資料與理由矛
盾及適用法規錯誤可言。(二)按聲請人所提出前述上訴狀及追加上訴理由狀中所載之上
訴理由內容，係就前訴訟程序第二審就相對人所提出之借用證及借款明細簿是否真正
，聲請人有無向相對人借款，依協議書第三條、第四條、第五條之約定，由聲請人自
行結算之結果，相對人應給付聲請人之金額合計為二千六百六十四萬一千一百元，聲
請人主張抵銷，前訴訟程序第二審判決不准抵銷，適用法規顯有未當，認定證人鍾存
德之證言為可信，而為聲請人不利之判決，有違證據法則等語，均係就前訴訟程序第
二審關於取捨證據、認定事實之問題予以指摘，原確定裁定以聲請人對前訴訟程序第
二審判決提起上訴，雖以該判決違背法令為由，惟核其上訴理由狀所載內容，係就原
審取捨證據、認定事實之職權行使，指摘其為不當，並就原審所為論斷，泛言未論斷
或論斷矛盾，而未具體表明合於不適用法規、適用法規不當、或民事訴訟法第四百六
十九條所列各款之情形，難認對該判決之如何違背法令已有具體之指摘，認其上訴為
不合法，予以裁定駁回，原確定裁定已說明其駁回之理由，自無聲請人所稱原確定裁
定違反民事訴訟法第二百三十七條規定，適用法規顯有錯誤之情形。(三)原確定裁定於
認定聲請人之上訴為不合法，並就前訴訟程序第二審認定兩造未按合夥為計算，聲請
人不能證明其對相對人有債權存在，無從以之與相對人之借款債權互為抵銷，爰為聲
請人敗訴之判決，核無違背法令情形，附予明而已，自無聲請人所謂理由矛盾、適
用法規顯有錯誤之情形。(四)按第三審法院，應以第二審判決確定之事實為判決基礎，
民事訴訟法第四百七十六條第一項定有明文。前訴訟程序第二審判決認定兩造未按合
夥計算，聲請人未證明抵銷金額存在，無從為抵銷，聲請人上訴三審之上訴狀及追加
上訴理由狀仍就其所主張依協議書第三、四條規定，聲人得自行結算出相對人應給付
之金額，而主張抵銷，係就原審依職權認定之事實予以指摘，難謂前訴訟程序第二審
判決就此事實之認定有何判決理由矛盾可言。原確定裁定維持第二審所為聲請人敗訴
之判決，認聲請人上訴不合法，而裁定駁回其上訴，亦無不合。綜上所述，本件原確
定裁定並無聲請人所稱民事訴訟法第四百九十六條第一項第一款之再審情形，聲請人
聲請再審，求將原確定裁定廢棄，非有理由。
據上論結，本件聲請再審為無理由，依民事訴訟法第九十五條、第七十八條，裁定如
主文。
中      華      民      國    八十八    年      五      月      七      日
                              最高法院民事第二庭
                                  審判長法官  曾  桂  香
                                        法官  劉  延  村
                                        法官  徐  璧  湖
                                        法官  劉  福  聲
                                        法官  蘇  茂  秋
      右正本證明與原本無異
                                              書  記  官
中      華      民      國    八十八    年      五      月     十八     日
